【裁判字號】    96,訴,1532
【裁判日期】    980430
【裁判案由】    返還不當得利
【裁判全文】
臺灣桃園地方法院民事判決              96年度訴字第1532號
原告即反訴被告  立衛工程有限公司
法定代理人      乙○○
訴訟代理人      吳上晃律師
被告即反訴原告  遠鋒國際工程有限公司
法定代理人  甲○○
訴訟代理人  王道元律師
複代理人    翁志明律師
上列當事人間請求返還不當得利事件，於民國98年4 月9 日辯論
終結，本院判決如下：
    主  文
原告之訴及假執行之聲請均駁回。
訴訟費用由原告負擔。
反訴被告應給付反訴原告新台幣捌拾伍萬肆仟捌佰參拾參元，及
其中新台幣伍拾壹萬玖仟壹佰柒拾柒元自民國95年12月30日起，
其中新台幣壹拾玖萬參仟壹佰肆拾柒元自民國97年3 月31日起，
其中新台幣壹拾肆萬貳仟伍佰零玖元自民國97年12月8 日起，均
至清償日止，按年息百分之五計算之利息。
反訴原告其餘之訴駁回。
反訴訴訟費用由反訴被告負擔百分之八十五，餘由反訴原告負擔
。
本判決第三項於反訴原告提供新台幣貳拾玖萬元後，得假執行。
但反訴被告提供新台幣捌拾伍萬肆仟捌佰參拾參元或同面額之上
海商業銀行發行可轉讓定期存單為反訴原告供擔保後，免予假執
行。
反訴原告其餘假執行之聲請駁回。
    事實及理由
壹、本訴部分：
一、按訴狀送達後，原告不得將原訴變更或追加他訴，但擴張或
    減縮應受判決事項之聲明者，不在此限，民事訴訟法第255
    條第1項第3款定有明文。查本件原告起訴時原聲明請求被告
    應給付新台幣（下同）509,188 元及遲延利息；嗣於本件訴
    訟進行中擴張如其聲明所示，核原告所為訴之聲明變更僅係
    單純擴張應受判決事項之聲明，與前開規定相符，且無庸得
    被告同意，應予准許。
二、本件原告起訴主張：
  (一)原告承攬第三人欣興電子股份有限公司（下稱欣興公司）之
    山鶯三廠配電工程（下稱系爭工程），並於民國95年6月9日
    至95年12月31日間將部分工程轉包予被告施作，工程總價為
    4,051,757 元（此為暫訂價格，本件係採實作實算計價，實
    際仍應以現場完成數量核實，詳如下述），並約定付款條件
    ：完工80%，驗收15%，保固5%，嗣被告完工後向原告請款3,
    090,361 元，扣除被告應負擔61,623元之清潔費及工程保險
    費，被告已領款3,028,738元完訖。詎兩造會同於97年11月6
    日至現場清點施作數量結果，核算本件工程款僅為2,185,37
    6元，被告卻溢領904,985元，屢經催討退還溢領之款項，惟
    未獲置理。
  (二)由下說明，可證系爭工程係採實作實算計價：
    1.依原證1-2、1-3之訂購單所示，於品名規格欄內雖載記有
      「本工程為總價承攬責任施工」字樣，但其下載明「數量
      依附件圖面經雙方核對無誤。若於施工中，圖面若有變更
      追加減問題時，須於施工中提出達成協議，追加超過5%以
      上始可辦理追加，並以超出5%部分為追加，追減則按實際
      數量追減」等語。
    2.依原證1-4、1-5、1-6、1-7之訂購單所示，其上除有前項
      字樣記載，尚有載明「本訂購單暫以估價單預估數量暫訂
      以現場完成數量核實，實作實算計價」等語。
    3.前揭載記字樣間雖互有衝突，然實際上，依原告向業主欣
      興公司承攬系爭工程或轉包給所有廠商均一貫採實作實算
      計價，上開「本工程為總價承攬責任施工」字樣應為漏未
      刪除而已，且依被告過往向原告承攬工程經驗，亦均採實
      作實算計價，被告應為知悉。姑不論系爭工程係採何計價
      方式，惟上開訂購單既有追加減之約定，最終仍應以清點
      數量核算工程款。
  (三)依原證15之山鶯三廠工程實作清點數量表所示，有關「單位
    」與「數量」欄內「1 式」之記載，係因系爭工程為水電工
    程，其內容包括材料及工資，兩造遂依設計圖估算、議價，
    議價時材料及工資均已包含在約定價格內，並完工後兩造必
    須到現場清點數量，以便核算應付工程款之比例，尚不得以
    上開數量欄記載為「1 」，即指系爭工程為總價承攬，蓋雙
    方尚須經驗收來清點數量，以便結算最後之工程款。而原告
    於被告完工時依約給付80 %之工程款，與兩造間之訂購單所
    載付款條件約定並無違背。
  (四)退步而言，縱認系爭工程係採總價承攬計價，被告仍應依原
    告發包圖施工，惟經兩造會同至現場清點施作數量時，發現
    被告並未依發包圖施工，偷工減料情形嚴重，致原告與業主
    欣興公司結算工程款時，遭扣減部分工程款項，故原告不得
    不依其實際施工數量，核給工程款。為此，爰依民法第179
    條規定，提起本件訴訟，並聲明：1.被告應給付原告904,98
    5元，及其中509,188元自支付命令狀繕本送達翌日起、其中
    395,797 元自民事準備書狀(八)送達翌日起，均至清償日止，
    按週年利率5%計算之利息。2.願以現金或同額之上海商業銀
    行可轉讓定期存單供擔保，請准為假執行之宣告。
三、被告則以：
  (一)依原證1-1至1-3之訂購單所示，於品名規格欄內已載明「本
    工程為總價承攬責任施工」、附註欄第4、5點則載明「付款
    條件：完工80%，驗收15%，保固5%（次月結40天）」、「請
    款資料：(1)完工證明書(2)訂單影本(3)自主檢查表(4)竣工資料
    」、「竣工資料明細：(1)出廠證明(2)保固書(3)測試報告(4)型
    錄、圖面」等語，足見兩造並非約定應於工程完工及實際核
    點數量後，被告始得請款。又參原證1-1 之訂購單，其上各
    項目單價相加之總和為1,481,350 元，惟經兩造議價後，由
    被告以1,130,000元之總價承攬。復參以原證8之估驗計價申
    請單與原證1-3之訂購單上數額對照，均為765,818元（含稅
    ），顯見系爭工程為總價承攬性質。再依原證1-2至1-8之訂
    購單所示，有關「數量」欄之記載均為「1 」，「單價」與
    「總價」欄內之數額均為相同，顯見兩造係就系爭工程經過
    磋商而議定總價之結果，果若系爭工程係採實作實算計價，
    苟無「數量」之詳細記載，如何結算？益徵被告係以總價承
    攬系爭工程，應為無疑。
  (二)另依原證1-4至1-8之訂購單所示，於右上角均註記「補單」
    字樣，係原告於95年8月間請託被告先施工後，延至95年9月
    間始補提該訂購單予被告以作請款之用，對於其上載記「本
    訂購單暫以估價單預估數量暫訂以現場完成數量核實，實作
    實算計價」等語，並未經被告同意，係原告嗣後片面所加註
    ，並不得拘束被告。苟原告主張依契約之記載，系爭工程係
    採實作計價，則在實際清點被告所施作工程之數量以前，衡
    諸常情，原告應無給付工程款予被告之義務。但本件於清點
    數量前，原告卻已支付約80%之工程款即3,028,738元，顯與
    常情不合，益徵原告所稱純屬虛構，難謂正當。
  (三)復依原證15之山鶯三廠工程實作清點數量表所示，有關「單
    位」與「數量」欄內「1 式」之記載，可見依系爭工程之性
    質，並不能以個別材料實際施作的數量，計算工程款總金額
    ，兩造始以議價方式，協議出雙方均能接受之總價，此亦為
    兩造間締約之真實過程。蓋若以實作實算方式計價，則被告
    所得請求之工程款僅限於材料與工人之工資，其他人事、耗
    材、五金等成本，豈非概由被告自行吸收，則被告承攬系爭
    工程必當虧損，此亦與商業常理不合。甚且，被告若同意以
    實作實算計價，應會將上開人事、耗材、五金等成本，獨立
    列為「利潤管理費」一項費用為是。從而，本件工程款之計
    價，不能以施做材料之多寡比例計算之，至為灼然。
  (四)原告主張被告施作系爭工程有偷工減料之情形云云，並非真
    實。苟原告所述為真，被告豈能於該工程完工時，經原告檢
    驗合格並支付80%之工程款？原告又如何通過業主欣興公司
    之驗收？欣興公司如何能在完工後營運迄今？原告所述之各
    項事實，尚乏確切證據證明。
  (五)綜上所述，原告起訴迄今僅請求調查實際施作之數量一項證
    據，姑不論該項調查證據是否確實清點數量，惟本件原告依
    不當得利作為請求權基礎，仍須就有無構成不當得利之成立
    要件負舉證責任，否則即應駁回其訴等語置辯，並聲明：1.
    駁回原告之訴。2.如受不利益判決，願供擔保，請准宣告免
    為假執行。
貳、反訴部分：
一、按被告於言詞辯論終結前，得在本訴繫屬之法院，對於原告
    及就訴訟標的必須合一確定之人提起反訴，又反訴之標的，
    如專屬他法院管轄，或與本訴之標的及其防禦方法不相牽連
    者，不得提起，民事訴訟法第259條、第260條第1 項定有明
    文。本件反訴之訴訟標的與本訴訴訟標的，其攻擊防禦方法
    相牽連，且非專屬於他法院管轄，依前揭說明，本件反訴之
    提起為合法，應予准許。
二、次按訴狀送達後，原告不得將原訴變更或追加他訴，但擴張
    或減縮應受判決事項之聲明者，不在此限，民事訴訟法第25
    5條第1項第3 款定有明文。查本件反訴原告起訴時原反訴聲
    明請求反訴被告應給付1,023,019 及遲延利息；嗣於本件訴
    訟進行中減縮如其反訴聲明所示，核其所為訴之聲明變更僅
    係單純減縮應受判決事項之聲明，與前開規定相符，應予准
    許，合先敘明。
三、反訴原告反訴主張：除爰引本訴之抗辯為主張外，另補稱：
    反訴原告向反訴被告承攬系爭工程，係採總價承攬方式計價
    ，已如前述，並全部工程已分別於95年8 月4日、同年9月29
    日經反訴被告之受僱人王忠煜驗收合格，詎料，反訴被告迄
    今尚有15%之驗收款與零星工程之工程款，另5 %之保固款則
    分別於97年2 月、3月到期，共計1,021,663元，均尚未給付
    。依反訴被告制定之請款流程，「自完工日後三個月內視同
    驗收」，復參諸反訴被告給付工程款之條件，係「完工時」
    給付工程款80 %，而反訴被告亦已支付完訖，足見系爭工程
    已完工，應屬無疑。又本件訴訟起訴迄今已逾1 年，距離合
    約所定「完工日」業已超過3 個月甚久，且反訴原告亦已將
    工程保固書送達反訴被告收受，反訴被告並無任何異議，則
    依反訴被告上開制定之付款條件與驗收條件，系爭工程應屬
    驗收完成，反訴被告即應負給付工程款之義務。為此，爰依
    承攬之法律關係，提起本件反訴，並聲明：(一)反訴被告應給
    付反訴原告1,021,663 元，及其中177,975元自95年11月5日
    起、60,266元自95年12月11日起、590,274元自95年12月30
    日起、59,325自95年2月5日起、133,823元自97年3月30日起
    ，均至清償日止，按週年利率5%計算之利息。(二)願以現金或
    同額之銀行可轉讓定期存單供擔保，請准為假執行之宣告。
四、反訴被告則以：除爰引本訴之抗辯為主張外，另補稱：
    系爭工程經兩造會同清點數量結果，核算反訴原告施作數量
    之工程款僅為2,185,376元，惟其卻請款3,090,361元，尚溢
    領工程款904,985 元，則反訴被告已無積欠反訴原告任何工
    程款項未支付，本件反訴原告之反訴請求，並非有據等語，
    資為抗辯，並聲明：(一)反訴原告之訴及假執行之聲請均駁回
    。(二)如受不利益判決，願以現金或同額之上海商業銀行可轉
    讓定期存單供擔保，請准宣告免為假執行。
五、兩造不爭執事項：
    原告承攬第三人欣興公司系爭工程，並於95年6 月9 日至95
    年12月31日間將部分工程轉包予被告施作，並約定付款條件
    ：完工80% ，驗收15% ，保固5%，嗣被告完工後向原告請款
    3,090,361 元，扣除61,623元之清潔費及工程保險費，被告
    已領款3,028,738 元完訖。
六、本訴部分：
  (一)本件首應審究為本件系爭工程計價方式為「總價承攬」或「
    實做計價」？本院認如下1.至5.之訂購單上之8 項工程係總
    價承攬，其餘工程為實做計價，理由如下：
    1.本訴原告於95年6 月9 日向被告所訂作之工程款總價原為
      1,481,350 元，經議價後未含稅為1,130,000 元（含稅為
      1,186,500 元），此觀諸原告提出之原證1 第1 頁之訂購
      單（冰水系統工程、訂購單號為LIQC0000000-0）自明。
    2.本訴原告於95年8 月23日向被告所訂作之工程款原為877,
      970 元，經議價後為（含稅）756,683 元，此觀諸原告提
      出之LIQC0000000-00之訂購單（B1F 雷射鑽孔區空調新建
      工程，如原證1） 及工程標單（如原證11-2）自明。
    3.本訴原告另於95年8 月23日向被告所訂作之工程款原為
      883,600 元，經議價後為（含稅）765,818 元，此觀諸原
      告提出之LIQC0000000-00之訂購單（B1F 機械鑽孔區空調
      新建工程，如原證1） 及工程標單（如原證11-2）自明。
    4.本訴原告於95年9 月5 日向被告所訂作之工程款原為81,
      774 元，經議價後不合稅為70,000元（含稅為73,500元）
      此觀諸原告提出之LIQC0000000-00-0之訂購單（B1F 一般
      區空調工程，如原證1） 及工程標單（如原證11-5）自明
      。
    5.本訴原告僅提出編號LIQC0000000-00（1F壓合無塵室空調
      工程）、LIQC0000000-00（1F一般區空調工程）、LIQC00
      00 000-00 （4F一般區電鍍區空調工程）、LIQC0000000-
      00（4F低壓配電室空調工程）之訂購單，並未提出該訂購
      單之工程標單，是前開訂購單是否有經過兩造議價不明，
      惟觀諸本訴原告提出之「遠鋒山鶯三廠工程追加減統計表
      」（如原證15）上就T2A 、T2C 原工程等3 項工程均記載
      「尚未議價」之情，顯見上揭未提出工程標單之訂購單應
      均有經兩造議價。
    6.本訴原告之訂購單（除訂購單號為LIQC0000000-0 外）上
      品名規格欄均記載「本工程為總價承攬責任施工」，而付
      款條件均為完工80% 、驗收15% 、保固5%，且逾期罰款均
      以每日總價1%計算，此觀諸原告提出之訂購單自明（原證
      1 ）。
    7.綜上所述，本件如上1.至5.之訂購單上之8 項工程均有經
      過兩造協議訂出總價，且罰款及付款均以總價之成數計算
      ，及訂購單上已明白記載「本工程為總價承攬責任施工」
      之情，顯見本件如上1.至5.之訂購單上之8 項工程均係總
      價承攬。
    8.至於本訴原告以如前述4.、5.之訂購單（即LIQC0000000-
      00-0之B1F 一般區空調工程、LIQC0000000-00之1F壓合無
      塵室空調工程、LIQC0000000-00之1F一般區空調工程、LI
      QC0000000-00之4F一般區電鍍區空調工程、LIQC0000000-
      00之4F低壓配電室空調工程）上，於品名規格欄下均有註
      記「本訂單暫以估價單預估數量暫訂實際以現場完成數量
      核實，實作實算計價」等語，主張本件承攬工程係「實作
      核價」，非總價承攬之情，然為本訴被告所否認。經查：
      上開訂購單上品名規格欄下均載明「本件工程為總價承攬
      責任施工」等語，是已與前開「實作實算計價」之註記不
      符，惟上開「總價承攬」之註記係於品名規格欄，而上開
      「實作實算計價」之註記係記載於品名規格欄下方，二相
      比較，應以「總價承攬」之註記較為明顯，本訴原告實難
      以該「總價承攬」之註記係誤載為抗辯。且「實作實算計
      價」之註記既以估價單預估數量暫訂，惟本訴原告並未提
      出「估價單」為證，則兩造是否合意以「實作實算計價」
      即有疑義？縱令「估價單」係訂購單上附件「明細」之誤
      繕，然觀諸本訴原告所提出之訂購單明細（如原證11-4至
      11-8）上之品名規格大部分均係以「式」為單位，並未明
      白記明每「式」所指之材料、數量及單價為何，則兩造「
      實作實算計價」之依據為何？亦難判明，是本訴原告此部
      分之主張即難採信。
    9.如上1.至5.之訂購單上之8 項工程以外之其餘工程（即如
      原證2 之T2A 原工程及零星追加工程即T2C 、T2A） 因尚
      未議價，且兩造均提出訂購單等證據以資判明，自難認定
      係總價承攬。
  (二)本件本訴被告是否溢領工程款？
    如前(一)所述，1.至5.之訂購單上之8 項系爭工程是總價承攬
    ，則被告完工後，依兩造約定受領工程款80% ，即屬有據，
    本訴原告主張本訴被告受領工程款無法律上之原因，為無理
    由。
  (三)進而，本訴原告基於不當得利之法律關係，請求判決被告應
    給付原告904,98 5元，及其中509,188 元自支付命令狀繕本
    送達翌日起、其中395,797 元自民事準備書狀(八)送達翌日起
    ，均至清償日止，按週年利率5%計算之利息，為無理由，應
    予駁回。本訴原告既受敗訴之判決，其假執行之聲請即失所
    附麗，應併予駁回。
七、反訴部分：
    反訴原告主張系爭工程已完工並經驗收完成，反訴被告應給
    付15% 之驗收款、及零星追加工程款，及5%之保固款之情，
    然為反訴被告所否認，並以系爭工程為實作實算計價，反訴
    原告已溢領工程款等情置辯。經查：
    (一)如前六、(一)所述，1.至5.之訂購單上之8 項系爭工程是總
      價承攬，是反訴被告抗辯係「實作實算計價，已溢領工程
      款」之情，即不足採。
    (二)反訴原告主張：系爭工程已完工之情，而完工日後3 個月
      內視同驗收之情，亦有反訴原告提出之反訴被告之聯絡單
      （如反訴原證1） 為證，且為反訴被告所不爭執，反訴原
      告此部分之主張堪信為真實。
    (三)如前六、(一)1.至5.之訂購單上之8 項系爭工程於95年9 月
      29日完工，並經反訴被告派員檢查完畢，有反訴原告提出
      之竣工項目自主檢查表（如被證1） 為證，是依前(二)所述
      ，本件上開系爭工程應於完工日後3 個月內即95年12月29
      日視同驗收，反訴被告自斯時起，即應給付驗收款15% 即
      579,443 元（上開系爭工程總價為3,862,951 元×15%）
      。
    (四)如前六、(一)1.至5.之訂購單上之8 項系爭工程於97年3 月
      30日保固期滿，為兩造所不爭執（如反訴原證2 、反訴被
      告97年2 月18日反訴答辯狀第2 頁），是自保固期滿翌日
      即97年3 月31日反訴被告應給付反訴原告193,147 元（上
      開系爭工程總價為3,862,951 元×5%）
    (五)如上1.至5.之訂購單上之8 項工程以外之其餘工程（即如
      原證2 之T2A 原工程及零星追加工程即T2C 、T2A） 非總
      價承攬，已如前述，經兩造於訴訟進行中亦會同清點完成
      ，有反訴被告提出之工作實作清點數量表等（如原證12至
      14）為證，反訴被告抗辯實作價為142,509 元（如原證15
      ），反訴被告自應給付上揭款項，而因兩造並未約定清償
      期，自應以實際驗收之翌日即97年12月7 日給付，並計算
      遲延利息。至於逾此部分之請求反訴原告並未舉證以實其
      說，反訴原告之請求即無所據。
    (六)綜上所述，本件反訴原告可請求之工程款為915,099元（
      579,443 ＋193,147 ＋142,509） 。
    (七)本件系爭工程主契約部分（即上開8 項工程，占全部工程
      款之96.4%） 為總價承攬，自應負擔工程清潔費用及保險
      分擔費用60,266元，是應扣除上揭費用，並於清償期最早
      屆至之579,443 元中扣除，是本件反訴原告可請求之金額
      為854,833 元
    (八)從而，反訴原告基於契約之法律關係，請求判決反訴被告
      應給付854,833 元及其中519,177 元自95年12月30日起，
      其中193,147 元自97年3 月31日起，其中142,509 元自97
      年12月8 日起，均至清償日止，按年息5%計算之利息，為
      有理由，應予許可，至於逾此部分之請求為無理由，應予
      駁回。另反訴原告陳明願供擔保，聲請宣告假執行，反訴
      被告陳明願擔保免予假執行，於反訴原告勝訴部分均核無
      不合，爰酌定相當擔保金額准許之。至於反訴原告敗訴部
      分，其假執行之聲請即失所附麗，應併予駁回。
八、本件事證已臻明確，兩造其餘攻擊防禦方法及其他未經援用
    之證據，經斟酌尚無礙於本院前述之認定，無一一論究之必
    要。
九、結論：本件本訴原告之訴為無理由，反訴原告之訴為一部有
    理由，一部無理由，爰依民事訴訟法第78條、第79條，第39
    0 條第2 項、第392條第2項，判決如主文。
中    華    民    國    98    年    4     月    30    日
                  民事第一庭    法  官  吳爭奇
以上正本係照原本作成。
如對本判決上訴，須於判決送達後20日內向本院提出上訴狀。
中    華    民    國    98    年    5     月    1     日
                                書記官  黃瓊儀


司法院資訊處製作；財團法人民間司法改革基金會備份。
